臺灣士林地方法院民事判決　　　　　　　　　　　　　九十二年度簡上字第五五號
　　上　訴　人　己○○○○○○.
　　　　　　　　戊○○
　　　　　　　　乙○○
　　共　　　同
　　訴訟代理人　莊乾城律師
　　複　代理人　林清源律師
　　　　　　　　丙○○
　　被　上訴人　丁○○
　　訴訟代理人　陳明昌律師
　　被　上訴人　甲○○
右當事人間請求確認票據權利存在事件，上訴人對於中華民國九十一年十一月二十九
日本院士林簡易庭九十年度士簡字第三八號第一審判決提起上訴並為訴之變更，本院
於民國九十三年十一月十七日言詞辯論終結，判決如下：
    主  文
上訴及變更之訴均駁回。
第二審及變更之訴訴訟費用均由上訴人負擔。
    事實及理由
一、本件被上訴人甲○○未於言詞辯論期日到場，核無民事訴訟法第三百八十六條所
    列各款之情形，爰依上訴人乙○○聲請，由其一造辯論而為判決。
二、按所謂信託，係指委託人將財產權移轉或為其他處分，使受託人依信託本旨，為
    受益人之利益，或為特定目的，管理或處理信託財產之關係而言。受託人如有變
    更，信託財產視為原受託人在任務終了時移轉於新受託人，並由新受託人承受原
    受託人因信託行為對於受益人所負之債務，及行使原受託人依信託本旨所得行使
    之權利。受託人在以自己名義為信託財產任當事人之訴訟終了，信託財產即應視
    為移轉於新受託人，故民事訴訟法第一百七十一條規定受託人之信託任務終了者
　　，訴訟程序在新受託人或其他依法令應續行訴訟之人承受其訴訟以前當然停止。
    本件被上訴人甲○○係單純係受北宏實業有限公司（下稱北宏公司）法定代理人
    被上訴人丁○○委託辦理台灣宜蘭地方法院八十九年度羅催字第一九六號票據公
    示催告事件，被上訴人甲○○與北宏公司或被上訴人丁○○間並無信託關係，顯
    無信託任務終了可言，其聲請由被上訴人丁○○承受其訴訟，並無法律根據，不
    應准許。
三、按訴之變更或追加，非經他造同意不得為之，但請求之基礎事實同一及因情事變
    更而以他項聲明代替最初之聲明者，不在此限，民事訴訟法第四百四十六第一項
    及第二百五十五條第一項第二款、第四款分別定有明文。又上開規定於簡易程序
    之上訴審程序準用之，同法第四百三十六條之一第三項規定甚明。(一)上訴人馮翎
    翎即吉林建材行於原審請求對被上訴人丁○○確認其對如附表所示票號ＡＵ00
    00000號支票之票據權利存在，惟於言詞辯論時因已獲償票款而變更為請求
    確認被上訴人丁○○對右揭支票之票據權利不存在。(二)上訴人乙○○於原審請求
    對被上訴人丁○○確認其對如附表所示票號ＴＭ0000000、ＳＬＡ000
    0000、ＳＢ0000000、ＦＦ0000000、ＮＡ0000000、
    ＮＡ0000000、ＳＢ0000000、ＴＭ0000000、ＳＬ000
    0000、ＦＢ0000000、ＦＢ0000000、ＧＣ0000000、
    ＡＵ0000000、ＡＡ0000000、ＡＬ0000000、ＡＬ000
    0000、ＧＣ四三七七二九號支票之票據權利存在，惟於言詞辯論時因已獲償
    票款而變更為請求確認被上訴人丁○○對右揭支票之票據權利不存在。(三)上訴人
    戊○○於原審請求對被上訴人丁○○確認其對如附表所示票號ＡＵ000000
    0、ＡＡ0000000號支票之票據權利存在，惟於言詞辯論時因已獲償票款
    而變更為請求確認被上訴人丁○○對右揭支票之票據權利不存在。(四)上訴人乙○○於原審請求對被上訴人甲○○確認其對如附表所示票號ＧＣ0000000號
    支票之票據權利存在，惟於言詞辯論時因已獲償票款而變更為請求確認被上訴人
    甲○○對右揭支票之票據權利不存在。被上訴人丁○○雖不同意上訴人變更，惟
    上訴人主張票據權利之基礎事實同一，且係因獲償票款而變更聲明，核屬因情事
    變更而以他項聲明代替最初之聲明，自應准許。又上訴人為訴之變更後，其於原
    審之訴已因訴之變更而視為撤回，本院僅就變更後之新訴為裁判，併予敘明。
四、上訴人主張：北宏公司(一)向上訴人己○○○○○○○○購貨，交付如附表所示票
    號ＡＵ0000000號支票以支付貨款；(二)向上訴人戊○○借款，交付如附表
    所示票號ＡＵ0000000、ＡＡ0000000號支票作為返還借款。(三)向
    上訴人乙○○借款，交付如附表所示票號ＴＭ0000000、ＳＬＡ0000
    000、ＳＢ0000000、ＦＦ0000000、ＮＡ0000000、Ｎ
    Ａ0000000、ＳＢ0000000、ＴＭ0000000、ＳＬ0000
    000、ＦＢ0000000、ＦＢ0000000、ＧＣ0000000、Ａ
    Ｕ0000000、ＡＡ0000000、ＡＬ0000000、ＡＬ0000
    000、ＧＣ0000000、ＡＱ0000000、ＦＡ0000000、Ｐ
    Ｇ0000000、ＦＡＺ0000000、ＩＧ0000000號支票作為返
    還借款。詎(一)被上訴人丁○○竟向付款銀行申請掛失止付如附表所示票號ＡＵ0
    000000、ＴＭ0000000、ＳＬＡ0000000、ＳＢ00000
    00、ＦＦ0000000、ＮＡ0000000、ＮＡ0000000、ＳＢ
    0000000、ＴＭ0000000、ＳＬ0000000、ＦＢ00000
    00、ＦＢ0000000、ＧＣ0000000、ＡＵ0000000、ＡＡ
    0000000、ＡＬ0000000、ＡＬ0000000、ＡＱ00000
    00、ＦＡ0000000、ＰＧ0000000、ＦＡＺ0000000、Ｉ
    Ｇ0000000號支票；(二)被上訴人甲○○竟向付款銀行申請掛失止付如附表
    所示票號ＧＣ0000000號支票；並向法院聲請公示催告。上訴人乃提出右
    揭支票向法院申報權利，經法院裁定停止如附表所示票號ＴＭ0000000、
    ＳＬ0000000、ＳＢ0000000、ＳＢ0000000、ＮＡ000
    0000、ＳＬＡ0000000、ＡＡ0000000號支票之公示催告程序
    ，並終結如附表所示票號ＡＵ0000000、ＦＦ0000000、ＦＢ00
    00000、ＦＢ0000000、ＧＣ0000000、ＮＡ0000000
    、ＡＵ0000000、ＡＱ0000000、ＦＡ0000000、ＰＧ00
    00000、ＦＡＺ0000000、ＩＧ0000000、ＧＣ000000
    0號支票之公示催告程序。又因上訴人已獲償如附表所示票號ＡＵ000000
    0、ＴＭ0000000、ＳＬＡ0000000、ＳＢ0000000、ＦＦ
    0000000、ＮＡ0000000、ＮＡ0000000、ＳＢ00000
    00、ＴＭ0000000、ＳＬ0000000、ＦＢ0000000、ＦＢ
    0000000、ＧＣ0000000、ＡＵ0000000、ＡＡ00000
    00、ＡＬ0000000、ＡＬ0000000、ＧＣ0000000號支票
    之票款，為此(一)上訴人馮翎翔即吉林建材行求為判決確認被上訴人丁○○對如附
    表所示票號ＡＵ0000000支票之票據權利不存在；(二)上訴人乙○○求為判
    決確認被上訴人丁○○對如附表所示票號ＴＭ0000000、ＳＬＡ0000
    000、ＳＢ0000000、ＦＦ0000000、ＮＡ0000000、Ｎ
    Ａ0000000、ＳＢ0000000、ＴＭ0000000、ＳＬ0000
    000、ＦＢ0000000、ＦＢ0000000、ＧＣ0000000、Ａ
    Ｕ0000000、ＡＡ0000000、ＡＬ0000000、ＡＬ0000
    000、ＧＣ四三七七二九號支票之票據權利不存在；(三)上訴人戊○○求為判決
    確認被上訴人丁○○對如附表所示票號ＡＵ0000000、ＡＡ000000
    0號支票之票據權利不存在；(四)上訴人乙○○求為判決確認被上訴人甲○○對如
    附表所示票號ＧＣ0000000號支票之票據權利不存在。(五)上訴人乙○○求
    為判決確認如附表所示票號ＡＱ0000000、ＦＡ0000000、ＰＧ0
    000000、ＦＡＺ0000000、ＩＧ0000000號支票之票據權利
    存在等語。被上訴人丁○○則以：上訴人已分別獲償如附表所示票號ＡＵ000
    0000、ＴＭ0000000、ＳＬＡ0000000、ＳＢ0000000
    、ＦＦ0000000、ＮＡ0000000、ＮＡ0000000、ＳＢ00
    00000、ＴＭ0000000、ＳＬ0000000、ＦＢ0000000
    、ＦＢ0000000、ＧＣ0000000、ＡＵ0000000、ＡＡ00
    00000、ＡＬ0000000、ＡＬ0000000、ＧＣ0000000
    號支票之票款，自無即受確認判決之法律上利益。又如附表所示票號ＡＱ000
    0000、ＦＡ0000000、ＰＧ0000000、ＦＡＺ0000000
    、ＩＧ0000000號支票之票據權利人係北宏公司，被上訴人誤以個人名義
    為北宏公司聲請掛失止付及公示催告，該公示催告程序業已終結，上訴人乙○○
    對非票據權利人之被上訴人提起確認票據權利存在之訴，自無即受確認判決之法
    律上利益等語置辯。被上訴人甲○○則以：被上訴人係受北宏公司負責人委託辦
    理公示催告程序，如附表所示票號ＧＣ0000000號支票係北宏公司所有等
    語，資為抗辯。
五、本件原審對於上訴人之請求，判決上訴人全部敗訴，上訴人全部聲明不服提起上
    訴，並為訴之變更，求為廢棄原判決，並分別確認被上訴人對如附表所示票號Ａ
    Ｕ0000000、ＴＭ0000000、ＳＬＡ0000000、ＳＢ000
    0000、ＦＦ0000000、ＮＡ0000000、ＮＡ0000000、
    ＳＢ0000000、ＴＭ0000000、ＳＬ0000000、ＦＢ000
    0000、ＦＢ0000000、ＧＣ0000000、ＡＵ0000000、
    ＡＡ0000000、ＡＬ0000000、ＡＬ0000000、ＧＣ四三七
    七二九、ＡＵ0000000、ＡＡ0000000號（以上係被上訴人丁○○
    部分）、ＧＣ0000000號（以上係被上訴人甲○○部分）支票之票據權利
    不存在及如附表所示票號ＡＱ0000000、ＦＡ0000000、ＰＧ00
    00000、ＦＡＺ0000000、ＩＧ0000000號支票之票據權利存
    在；被上訴人則求為判決駁回上訴。
六、按確認之訴非原告有即受確認判決之法律上利益者，不得提起。所謂即受確認判
    決之法律上利益，係指法律關係之存否不明確，原告主觀上認其在法律上之地位
    有不安之狀態存在，且此種不安之狀態，能以確認判決將之除去者而言，若縱經
    法院判決確認，亦不能除去其不安之狀態者，即難認有受確認判決之法律上利益
    （最高法院五十二年度台上字第一二四０號判例意旨參照）。又所謂法律關係之
    存否不明確，係指法律關係之存否處於不明確之狀態，而當事人兩造就其存否發
    生爭執者而言。法律關係之存否為兩造所不爭執者，則不許提起確認之訴（最高
    法院七十年台上字第二七九二號判決意旨參照）。又原告有無即受確認判決之法
    律上利益，應以事實審言詞辯論終結時之狀態決之。原告起訴時，雖有即受確認
    判決之法律上利益；然至事實審言詞辯論終結時，此項法律上之利益已不存在者
    ，法院仍應認原告之訴不備確認之訴之要件，以判決駁回之。本件上訴人自認已
    分別獲償如附表所示票號ＡＵ0000000、ＴＭ0000000、ＳＬＡ0
    000000、ＳＢ0000000、ＥＦ0000000、ＮＡ000000
    0、ＮＡ0000000、ＳＢ0000000、ＴＭ0000000、ＳＬ0
    000000、ＦＢ0000000、ＦＢ0000000、ＧＣ000000
    0、ＡＵ0000000、ＡＡ0000000、ＡＬ0000000、ＡＬ0
    000000、ＧＣ0000000號支票之票款。又被上訴人丁○○並非如附
    表所示票號ＡＱ0000000、ＦＡ0000000、ＰＧ0000000、
    ＦＡＺ0000000、ＩＧ0000000號支票之票據權利人之事實，為兩
    造所不爭執。是本件主要之爭執應在於(一)上訴人馮翎翎即吉林建材行求為判決確
    認被上訴人丁○○對如附表所示票號ＡＵ0000000號支票之票據權利不存
    在；上訴人乙○○求為判決確認被上訴人丁○○、甲○○對如附表所示票號ＴＭ
    0000000、ＳＬＡ0000000、ＳＢ0000000、ＦＦ0000
    000、ＮＡ0000000、ＮＡ0000000、ＳＢ0000000、Ｔ
    Ｍ0000000、ＳＬ0000000、ＦＢ0000000、ＦＢ0000
    000、ＧＣ0000000、ＡＵ0000000、ＡＡ0000000、Ａ
    Ｌ0000000、ＡＬ0000000號（以上係被上訴人丁○○部分）、Ｇ
    Ｃ0000000號（以上係被上訴人甲○○部分）支票據權利不存在；上訴人
    戊○○求為判決確認如附表所示票號ＡＵ0000000、ＡＡ0000000
    號支票之票據權利不存在；有無即受確認判決之法律上利益？(二)上訴人乙○○對
    被上訴人丁○○訴請確認票號ＡＱ0000000、ＦＡ0000000、ＰＧ
    0000000、ＦＡＺ0000000、ＩＧ0000000號支票之票據權
    利存在，有無即受確認判決之法律上利益？茲審究如次：
　(一)上訴人既已分別獲償如附表所示票號ＡＵ0000000號（執票人係上訴人馮
  　翎翔即吉林建材行）、ＡＵ0000000、ＡＡ0000000號（以上執票
    人係上訴人戊○○）、ＴＭ0000000、ＳＬＡ0000000、ＳＢ00
　　00000、ＥＦ0000000、ＮＡ0000000、ＮＡ0000000
  　、ＳＢ0000000、ＴＭ0000000、ＳＬ0000000、ＦＢ00
　　00000、ＦＢ0000000、ＧＣ0000000、、ＡＬ000000
　　0、ＡＬ0000000、ＧＣ0000000號（以上執票人係乙○○）支票
  　之票款，上訴人之票據權利自已消滅，而失其存在。又被上訴人皆非右揭支票之
　　票據權利人之事實，為兩造所不爭執。揆諸上開說明，上訴人分別訴請確認右揭
  　支票之票據權利不存在，自難認有即受確認判決之法律上利益。
　(二)被上訴人丁○○係北宏公司之負責人，因認上訴人乙○○侵占北宏公司之如附表
  　所示票號ＡＱ0000000、ＦＡ0000000、ＰＧ0000000、Ｆ
    ＡＺ0000000、ＩＧ0000000號支票，而以個人名義為北宏公司聲
    請掛失止付及公示催告，並告發上訴人乙○○涉嫌業務侵占罪嫌，案經台灣宜蘭
    地方法院檢察署檢察官對上訴人乙○○處分不起訴確定，並認被上訴人丁○○意
    圖使上訴人乙○○受刑事處分而掛失止付右揭支票，對被上訴人丁○○提起誣告
    罪之公訴，嗣經台灣宜蘭地方法院判決被上訴人丁○○無罪確定等情，有台灣宜
    蘭地方法院檢察署檢察官八十九年度偵字第二０三一號不起訴處分書及台灣宜蘭
    地方法院九十年度訴字第一０八號刑事判決在卷可按（見原審卷第五十九頁至第
    六十三頁、第二百六十八頁至第二百六十九頁）。是上訴人乙○○與被上訴人丁○○之主要爭執乃在於上訴人乙○○是否惡意取得北宏公司之右揭支票，被上訴
    人丁○○並非右揭支票之票據權利人之事實，兩造並無爭執，是上訴人乙○○在
    法律上地位之不安狀態，並無法以對被上訴人丁○○之確認判決將之除去，自難
    認上訴人乙○○有即受確認判決之法律上利益。
  (三)公示催告程序因執票人提出支票申報權利而告終結後，通常固係由執票人對公示
    催告程序聲請人提起民事訴訟以確定權利之歸屬，惟執票人對公示催告程序聲請
    人提起之確認訴訟有無即受確認判決之法律上利益，仍應審酌執票人法律上地位
    之不安狀態，能否以確認判決將之除去，非謂執票人於公示催告程序後對公示催
    告程序聲請人提起之確認訴訟當然有即受確認判決之法律上利益。本件被上訴人
    丁○○並非票據權利人，其應以北宏公司之名義聲請公示催告，卻誤以個人名義
    為北宏公司聲請公示催告，上訴人乙○○並無對非票據權利人之被上訴人丁○○
    提起民事訴訟以確定權利歸屬之必要，上訴人乙○○主張其於公示催告程序後對
    被上訴人丁○○提起確認訴訟當然有即受確認判決之法律上利益，尚有誤會。
  (四)票據掛失止付處理規範第十二條固規定：「經止付之金額，應由付款行庫留存，
    非依本準則第十三條及第十四條之規定或經占有票據之人及止付人之同意，會同
    填具註銷申請書，不得支付或由發票人動用。」等語，惟該準則第十三條係規定
    ：「通知止付人雖曾向付款行庫提出已為公示催告聲請之證明，但占有票據之人
    或通知止付人提出該公示催告之聲請被駁回或撤回或其除權判決之聲請被駁回或
    撤回或逾期未聲請除權判決之證明者，止付通知失其效力，該止付之票據恢復付
    款。」等語，第十四條係規定：「業經通知止付之票據，票據權利人如聲請票據
    金額之支付，應俟法院除權判決後，具憑以辦理，但‧‧‧」等語，二者皆與本
    件確認訴訟無關。又被上訴人丁○○是否同意會同上訴人乙○○填具註銷申請書
    ，亦與本件確認訴訟無關。上訴人乙○○援引該準則第十二條規定主張其有即受
    確認判決之法律上利益，要屬誤會。
  (五)本件確認之訴有無即受確認判決之法律上利益與上訴人乙○○對右揭支票發票人
    所提給付票款訴訟是否經法院裁定停止訴訟程序，要屬二事，並無關連。況上訴
    人乙○○與右揭支票發票人並非直接前後手，上訴人乙○○是否惡意取得右揭支
    票，並不影響給付票款訴訟之結果。上訴人乙○○以他法院已裁定停止訴訟程序
    為由主張其有即受確認判決之法律上利益，自不足取。
　(六)綜上所述，上訴人分別訴請確認被上訴人丁○○、甲○○對如附表所示票號ＡＵ
  　0000000、ＴＭ0000000、ＳＬＡ0000000、ＳＢ0000
    000、ＦＦ0000000、ＮＡ0000000、ＮＡ0000000、Ｓ
　　Ｂ0000000、ＴＭ0000000、ＳＬ0000000、ＦＢ0000
  　000、ＦＢ0000000、ＧＣ0000000、ＡＵ0000000、Ａ
　　Ａ0000000、ＡＬ0000000、ＡＬ0000000、ＧＣ四三七七
 　 二九、ＡＵ0000000、ＡＡ0000000號（以上係被上訴人丁○○部
    分）、ＧＣ0000000號（以上係被上訴人甲○○部分）支票之票據權利不
　　存在，上訴人乙○○對被上訴人丁○○訴請確認如附表所示票號ＡＱ00000
  　00、ＦＡ0000000、ＰＧ0000000、ＦＡＺ0000000、Ｉ
　　Ｇ0000000支票之票據權利存在，皆無理由。原審認未經公司法定代理人
  　簽名或蓋章之背書不生效力，理由雖有不當，惟結論並無二致，上訴意旨求予廢
    棄改判，為無理由，應予駁回。
　(七)本件判決基礎已臻明確，兩造其餘之攻擊防禦方法及訴訟資料，核與判決之結果
　　不生影響，爰不一一論述，併予敘明。
據上論結，本件上訴為無理由，依民事訴訟法第四百三十六條之一第三項、第四百四
十九條第二項、第七十八條、第八十五條第一項前段，判決如主文。
中　　　華　　　民　　　國　　九十三　　年　　十二　　　月　　　三　　　日
                                        臺灣士林地方法院民事第一庭
                                            審判長法官  黃小瑩
                                            法      官  洪舜帆
                                            法      官  楊智勝
右為正本係照原本作成。
本件當事人須以本判決適用法律顯有錯誤為上訴理由時，始得於本判決送達後二十日
內向本院提出上訴狀，如已於本判決宣示後送達前提起上訴者，應於判決送達後十日
內補具上訴理由，（均按他造當事人之人數附繕本），並經本院許可後方得上訴最高
法院。
中　　　華　　　民　　　國　　九十三　　年　　十二　　　月　　　八　　　日
                                            法院書記官  黃王雅寬
